【裁判字號】    97,再易,34
【裁判日期】    970930
【裁判案由】    給付違約金
【裁判全文】
臺灣高等法院臺中分院民事判決    97年度再易字第34號
再審原告    總瑩建設股份有限公司
法定代理人  乙○○○
訴訟代理人  甲○○○
再審被告    丙○○
訴訟代理人  陳昭全律師
上列當事人間請求給付違約金事件，再審原告對於中華民國97年
5月14日本院確定判決（97年度建上易字第6號），提起再審之訴
，本院於97年9月16日言詞辯論終結，判決如下：
    主  文
再審之訴駁回。
再審訴訟費用由再審原告負擔。
    事實及理由
一、再審原告主張：
  1.民法第229條第2、3項規定：「給付無確定期限者，債務人
    於債權人得請求給付時，經其催告而未為給付，自受催告時
    起，負遲延責任。其經債權人起訴而送達訴狀，或依督促程
    序送達支付命令，或為其他相類之行為者，與催告有同一之
    效力。」、「前項催告定有期限者，債務人自期限屆滿時起
    負遲延責任。」最高法院18年上字第1218號 (1)判例意旨：
    「不定期債務，應於受債權人催告履行後，始發生遲延責任
    。」，又最高法院61年台上字第1187號判例意旨亦謂：「債
    權人允許緩期給付，為債務人遲延責任終了原因之一，至於
    既已發生之遲延賠償請求權是否隨同消滅，則依債權人當時
    之真意定之，被上訴人既在調解中允許上訴人緩期交地，則
    在此緩期履行期間內，上訴人應無遲延責任之可言，至調解
    成立前之遲延損害賠償請求權是否仍屬存在，則有待調查被
    上訴人允許緩期給付當時之真意。」，是特此合先敘明。
  2.再審原告於民國94年間於訴外人楊碧玲所有座落台中縣沙鹿
    鎮○○○段北勢坑小段439等地號土地上興建「中科苑別墅
    」95年10月間再審被告看中「中科苑別墅特區」編號B-5房
    屋乙戶，嗣於95年10月18日再審被告與房地所有權人（即再
    審原告及土地所有權人楊碧玲）簽立不動產買賣契約書。房
    屋興建完成，再審原告於96年4月24日即發函通知交屋（詳
    原審卷上證一），唯再審被告置之不理，再審原告於96年5
    月9日再以存證信函通知交屋，此後再審原告一再函請再審
    被告辦理交屋手續，再審被告均置之不理，嗣於96年5月25
    日始出面辦理交屋手續，然認為系爭房屋有瑕疵而拒絕點交
    ，隨即以台中愛國街郵局第191號存證信函限期再審原告應
    於96年6月5日前完成修繕及點交，嗣經過數次點交程序，再
    審被告均不滿意，再審原告均予以完成修繕，於96年8月10
    日再審被告始同意完成交屋手續。
  3.如前所述，再審被告以台中愛國街郵局第191號存證信函（
    詳地院卷原證三），明確催告再審原告應於96年6月5日前完
    成點交房屋，據此依前揭民法第229條第2、3項規定及最高
    法院判例意旨得知，再審原告於96年6月5日始應負遲延之違
    約責任。唯原審竟為相異之判斷，則其判決自有不適用民法
    第229條第2、3項規定之違法，再審原告自得提起本件再審
    訴訟。
  4.再如上開事實所述，再審被告向再審原告買受房屋，向訴外
    人楊碧玲買受土地（即房地買賣簽立單一契約），系爭契約
    縱使有違約，亦屬再審原告與訴外人楊碧玲負有同一之債務
    ，且其債務亦屬可分。甚且再審原告於原審亦已證明房屋價
    金為壹佰捌拾肆萬元，土地價金為貳佰柒拾陸萬元（詳如再
    審原告於97年4月25日準備程序中所提買賣契約書），亦即
    再審原告之違約金債務僅有地院判決主文之十分之四，即新
    台幣壹拾貳萬陸仟玖佰陸拾元，唯原審及第一審竟認定再審
    原告應負全額之違約金賠償，則其判決即顯有不適用民法第
    271條之違法。
  5.按「催告」為債權人對債務人請求給付之意思通知，而催告
    若非由債權人向債務人全體為之，則其催告不生效力。如前
    述，系爭買賣契約之出賣人有兩個人（房屋出賣人為再審原
    告，土地出賣人為訴外人楊碧玲），而再審被告所為催告函
    ，自始至終僅向再審原告為之（而再審原告所為催告函則與
    訴外人楊碧玲共同為之，詳上證二）；簡言之，再審被告自
    始至終未曾催告訴外人楊碧玲。據此再審被告所為催告既不
    生效力，是則再審原告依民法第229條2項規定意旨得知即免
    負遲延責任。唯原審竟為相反判斷，則原審判決自有不適用
    民法第229條第2項規定之違法。
  6.原確定判決，有上述之違法之處，爰依民事訴訟法第496條
    第1項第1款提起再審之訴，求為判決：台灣高等法院台中分
    院97年建上易第6號民事確定到決廢棄。前項廢棄部份，並
    駁回再審被告所為之第一審之訴。再審及再審前之第一、二
    審訴訟費用由再審被告負擔。
  7.再審原告於97年5月20日收受本院97年度建上易字第6號確定
    判決，於法定期間內提起本件之訴。
二、再審被告則以：
  1.查兩造不動產買賣契約書第九條（標的物點交）第一項「本
    約標的物除另有約定外，賣方應於買方給付『尾款』之同時
    ，騰遷完畢點交予買方使用管業…」所稱之『尾款』，依第
    三條（付款約定）「付款期別」之「尾款」規定觀之（被證
    一參照，同原確定判決第一審卷第13頁以下），應係指「貸
    款金額388萬元」，經查再審原告於原審96年9月21日所提民
    事答辯狀內，亦認同此點（原確定判決第一審卷第58頁參照
    ）。故依上開約定所示，再審原告至遲應於再審被告96年4
    月16日給付尾款（即貸款金額388萬元）之同時，將系爭房
    地騰遷完畢點交予再審被告使用管業，惟再審原告卻遲至96
    年8月10日始將系爭房地點交予再審被告（被證二參照，同
    原確定判決第一審卷第49頁），顯見再審原告之給付遲延違
    約責任，應自96年4月16日起算無誤。
  2.兩造簽立不動產買賣契約書後，因再審原告施工不斷遲延，
    再加上系爭房地亦存有多項瑕疵未能即時處理，致再審原告
    一直未能履行點交系爭房地予再審被告之義務，雖經再審被
    告屢次催告，然再審原告均置之不理。后經再審被告之夫楊
    家欣不斷與再審原告溝通，再審原告始於96年5月25日指派
    客服人員謝小姐會同楊家欣前往系爭房地辦理點交事宜。惟
    因點交當日系爭房地仍存有如原確定判決第一審卷原證三附
    件說明所示多項瑕疵，無法點交，再審原告公司謝小姐除已
    當場確認瑕疵情況並允諾儘速處理外，並另與楊家欣約定改
    於96年6月5日辦理交屋手續，嗣後再審被告並發函要求再審
    原告應於96年6月5日前將全部瑕疵處理完畢（原確定判決第
    一審卷第22頁以下，原證三參照）。詎楊家欣雖已於96年6
    月5日依約再次前往辦理交屋手續並付清全全部餘款，惟當
    日經楊家欣與再審原告公司謝小姐驗收結果，系爭房地卻仍
    有如原確定判決第一審卷原證四「客訴內容」所示多達16項
    之瑕疵修繕未完成，致再審原告96年6月5日又無法將系爭房
    地點交再審被告，此有再審原告所出具之總元建築機構售後
    服務記錄單足稽（原確定判決第一審卷第42頁，原證四參照
    ）。后經再審被告再於96年6月27日以存證信函催告再審原
    告應儘速處理系爭房地之瑕疵並通知上訴人辦理驗收及點交
    手續後（原確定判決第一審卷第43頁以下，原證五參照），
    再審原告始遲至96年8月10日將系爭房地點交予再審被告（
    被證二參照）。足見系爭房屋未能按時點交於再審被告，顯
    係可歸責於再審原告之事由所致，再審原告主張「其並無可
    歸責之事由存在，依民法第230條規定，再審原告免負遲延
    責任。云云，實委無足採。
  3.查兩造間就系爭不動產之買賣，僅簽有被證一所示之不動產
    買賣契約（被證一參照，同原確定判決第一審卷第12頁）。
    再審原告於原確定判決第二審97年4月25日庭訊所呈與訴外
    人戴慧貞之買賣契約書，與再審被告並無關係，亦無法拘束
    再審被告。再兩造不動產買賣契約書第二條（總價款）僅約
    定「本約買賣總價款雙方議定為新台幣肆佰陸拾萬元」，並
    未區分房屋及土地之單價為何，故再審原告主張兩造買賣價
    金之房屋部分為184萬，土地部分為276萬，實屬無稽。又再
    審原告為興建系爭房屋之建設公司，系爭房屋之遲延交屋，
    與原地主並無任何關係，故再審被告並無對原地主請求賠償
    之必要。且經查本案再審被告係依兩造不動產買賣契約書第
    九條（標的物點交）第一項「本約標的物除另有約定外，賣
    方應於買方給付尾款之同時，騰遷完畢點交予買方使用管業
    …」之約定，主張再審原告未依約按時系爭房屋點交再審被
    告用，並依第十條（違約罰則）第二款「賣方如不履行契約
    所定各項義務時，即為賣方違約，買方得限期催告履行，逾
    期仍不履行即予解除契約，賣方除應將所收價款全部退還外
    ，並應同時賠償與已收價款同額金額作為懲罰性違約金。」
    及第三款「有第一款、第二款之情形，經他方催告而於催告
    期間履行者，應按每日以『買賣總價款』千分之一支付遲延
    違約金。」之約定，請求再審原告給付遲延違約金，顯見依
    約再審被告自得按日以兩造買賣總價款460萬元之千分之一
    計算，請求再審原告支付遲延違約。況原確定判決亦已將再
    審被告原千分之一之請求，酌減為千分○.六。參以再審原
    告所自行提出之96年3月13日催告再審被告欲行解除雙方買
    賣契約之存證信函中載：「該戶房地由本公司收回另行處分
    」，及再審原告於96年4月24日自行開具之已交屋通知單首
    載：「本公司已依約完成土地、建物產權移轉等語（見原確
    定判決第一審卷第59頁、第二審卷第6頁），均見再審被告
    所購系爭房地僅由再審原告函催收回處分、單方通知交屋，
    而系爭買賣契約亦僅標明總價為460萬元，別無土地、建物
    價金各若干記載，再審原告既遲延交屋，有如上述，再審被
    告依系爭買賣契約第10條第3款之約定，請求再審原告按日
    以買賣總價款計付遲延違約金，要無不合。故原確定判決以
    兩造之買賣總價款460萬元作為計算遲延違約金之基礎，並
    無任何違誤，為此求為判決：再審之訴駁回。再審訴訟費用
    由再審原告負擔。
三、按再審之訴，應於三十日之不變期間內提起。又前項期間，
    自判決確定時起算，判決於送達前確定者，自送達時起算。
    民事訴訟法第500條第1、2項定有明文。本件為不得上訴三
    審之事件，於本院宣示判決（97年5月14日）時即已確定，
    亦有本院於97年5月21日出具之確定証明書可按。惟本件再
    審原告於97年5月20日始收受判決正本之送達，有送達證書
    在卷可稽。因此，再審原告於97年6月17日提起本件再審之
    訴，尚未逾期，自屬合法，合先敘明。
四、再審原告以：依兩造所訂系爭買賣契約第9條約定：「本契
    約標的物除另有約定外，賣方應於買方給付尾款之同時，騰
    遷完畢點交買方使用管業。」而由原確定判決認定之事實，
    系爭買賣價金尾款於96年4月16日是由銀行撥付，茲因再審
    被告未來點交，再審原告於96年4月24日即掛號通知點交房
    屋，惟再審被告均未出面點交，再審原告於96年5月9日再為
    通知。由此事實顯示，系爭房屋未為點交，並非可歸責於再
    審原告，依民法第230條規定，再審原告免負遲延責任。而
    再審原告也已提出證據證明，再審被告於96年5月25日始出
    面點交房屋，惟原確定判決竟為相反之判斷，自有判決不通
    用民法第230條之違法等語。惟查兩造不動產買賣契約書第
    九條（標的物點交）第一項「本約標的物除另有約定外，賣
    方應於買方給付『尾款』之同時，騰遷完畢點交予買方使用
    管業…」所稱之『尾款』，依第三條（付款約定）「付款期
    別」之「尾款」規定觀之（被證一參照，同原確定判決第一
    審卷第13頁以下），應係指「貸款金額388萬元」，經查再
    審原告於原審96年9月21日所提民事答辯狀內，亦認同此點
    （原確定判決第一審卷第58頁參照）。故依上開約定所示，
    再審原告至遲應於再審被告96年4月16日給付尾款（貸款金
    額388萬元）之同時，將系爭房地騰遷完畢點交再審被告使
    用管業，惟再審原告於此時，因系爭房屋仍有諸多瑕疵，及
    原證四「客訴內容」所列之16項瑕疵，亦有再審被告於96年
    3月31日及同年5月8日致再審原告之存證信函各一紙足以為
    證。（見第一審卷第22至40、42、60至66頁）該項瑕疵並非
    如「補漆」及「清潔」即可處理完畢之瑕疵，依民法第235
    條之規定，債務人非依債務本旨實行提出給付者，不生提出
    之效力。本件再審原告所建之房屋，既存有上開所示之瑕疵
    ，在修補完成前顯不適合點交，再審被告拒絕受領即有正當
    理由，如因而造成給付遲延，其責任應由審原告負擔。再審
    原告徒以其房屋於95年12月27日已完稅（契稅）96年1月5日
    過戶完成，96年3月13日已發催告撥銀行貸款之存證信函，
    96年4月16日銀行撥款，96年4月24日已通知交屋，再審被告
    置之不理，再審原告於96年5月9日再通知交屋，再審被告於
    96年5月25日出面辦理交屋手續，然仍藉故拖延，拒絕點交
    云云，置房屋之瑕疵而不論，指稱原判決適用法規顯有錯誤
    ，自屬無據。再審原告另以再審被告以台中愛國街郵局第19
    1號存證信函，明確催告再審原告應於96年6月5日前完成交
    屋，依民法第229條第2、3項之規定及最高法院之判例意旨
    ，得知再審原告於96年6月5日始應負遲延之違約責任云云。
    惟查：兩造於95年10月18日所簽訂系爭買賣契約固無明確約
    定應於某年某月某日交屋之記載，但該契約第9條訂明標的
    物點交，第1款約定：「本約標的物…，賣方應於買方給付
    尾款之同時，騰遷完畢點交予買方使用管業」。足認再審被
    告給付尾款之時，即為再審原告交屋之日。再依系爭買賣契
    約第4條貸款約定，第2項第2款記載：買方應於辦理所有權
    移轉登記之同時併案連件以本約買賣標的物向貸款機構辦理
    抵押貸款，且買方承認此貸款金額為應繳款之一部分，並以
    此貸款金額來抵付尾款」，而兩造約定尾款為388萬元。再
    審被告陳以其為履約，早於95年12月13日即向訴外人台新國
    際商業銀行股份有限公司辦妥借款415萬元手續，再審被告
    隨時可申請該銀行撥款，提出經該銀行經辦人員黃詩涵對保
    之「借款借據暨約定書」、「不動產使用切結書」及「本票
    」等影本各1份為證。參諸系爭買賣契約第9條（標的物點交
    ）第1項「本約標的物除另有約定外，賣方應於買方給付尾
    款之同時，騰遷完畢點交予買方使用管業」，所稱之「尾款
    」，依第3條（付款約定）付款期別之尾款項以觀，應係指
    貸款金額388萬元，即再審原告亦不否認為買方之再審被告
    依約並以此貸款金額來抵付尾款（見原審卷58頁）。依上約
    定，再審原告顯亦應於再審被告96年4月16日給付尾款即貸
    款金額388萬元之同時，將系爭房地騰遷完畢點交予再審被
    告使用管業，惟其後系爭房屋仍有諸多瑕疵，此有原證三如
    附所示照片及其說明共16張之多項瑕疵，以及原證四「客訴
    內容」所示16項之瑕疵，亦有再審被告於96年3月31日及同
    年5月8日致知再審原告之存證信函各一紙所載足參再審被告
    之上開存證信函，至多也是對再審原告最遲交屋期限之表示
    ，自不足為計算遲延違約責任起算之依據。原確定判決並無
    違反民法第229條第2、3項之規定及再審原告所指之最高法
    院判例意旨之情事。
五、再審原告另主張其為房屋之出賣人，土地為楊碧玲所出售，
    ，應依房屋及土地之價金比例，房屋價金為184萬元，土地
    價金為276萬元，房屋部分之價金僅占總價金10分之4，縱認
    再審原告有應負遲延之違約責任，亦僅應按其比例計算才對
    。又本件買賣契約之出賣人有再審原告與訴外人楊碧玲二人
    ，再審被告所為之催告，僅對再審原告公司一人為之，自不
    生催告之效力等語而提起再審之訴，指摘原確定判決適用法
    規顯有錯誤云云。惟查兩造間系爭不動產之買賣，僅簽有被
    證一所示之不動產買責契約（被證一參照，同原確定判決第
    一審卷第12頁）。再審被告於原確定判決第二審97年4月25
    日庭訊所庭呈與訴外人戴慧貞之買賣契約書，與再審被告並
    無關係，亦無法拘束再審被告，再兩造不動產買賣契約書第
    二條（總價款）僅約定「本約買賣總價款雙方議定為新台幣
    肆佰陸拾萬元」，並未區分房屋及土地之單價為何，故再審
    原告主張兩造買賣價金之房屋部分為184萬，土地部分為276
    萬，實屬無稽。又再審原告為興建系爭房屋之建設公司，系
    爭房屋之遲延交屋，與原地主並無任何關係，故再審被告並
    無對原地主請求賠償之必要。且經查本案再審被告係依兩造
    不動產買賣契約書第九條（標的物點交）第一項「本約標的
    物除另有約定外，賣方應於買方給付尾款之同時，騰遷完畢
    點交予買方使用管業…」之約定，主張再審原告未依約按時
    將系爭房屋點交再審被告使用，並依第十條（違約罰則）第
    二款「賣方如不履行契約所定各項義務時，即為賣方違約，
    買方得限期催告履行，逾期仍履行即予解除契約，賣方除應
    將所收價款全部退還外，並應同時賠償與已收價款同額金額
    作為懲罰性違約金。」及第三款「有第一款、第二款之情形
    ，經他方催告而於催造期間履行者，應按每日以『買賣總價
    款』千分之一支付遲延違約金。」之約定，請求再審原告給
    付遲延違約金，顯見依約再審被告自得按日以兩造買賣總價
    款460萬元之千分之一計算，請求再審原告支付遲延違約金
    。再參以再審原告所自行提出之96年3月13日催告再審被告
    欲行解除雙方買賣契約之存證信函中載：「該戶房地由本公
    司收回另行處分」，及再審原告於96年4月24日自行開具之
    已交屋通知單首載：「本公司已依約完成土地、建物產權移
    轉」等語（見原確定判決第一審卷第59頁、第二審卷第6頁
    ），均見再審被告所購系爭房地僅由再審原告函催收回處分
    、單方通知交屋，而系爭買賣契約亦僅標明總價款為460萬
    元別無土地，建物價金各若干之記載，再審原告既遲延交屋
    ，有如上述，再審被告依系爭買賣契約第10條第3款之約定
    ，請求再審原告按日以買賣總價款計付遲延違約金，要無不
    合，故原確定判決以兩造之買賣總價款460萬元作為計算遲
    延違約金之基礎，並無任何違誤。如上所述，本件違約遲延
    交付之人為再審原告一人，與土地所有人楊碧玲無關，且參
    照兩造來往之存證信函及契約之內容，亦可證明再審原告須
    依房地總價計算遲延之違約金，則再審被告亦無必要對楊碧
    玲為催告及請求之行為，此部分原確定判決於事實及理由欄
    第七項已有詳細之說明及引據所憑之依據。原判決自無適用
    法規顯有錯誤之情事。
六、綜上所述，原確定判決並無適用法規顯有錯誤之情事，再審
    原告依民事訴訟法第496條第1項但書第1款提起本件再審之
    訴，為無理由，應予駁回。
七、爰依民事訴訟法第78條判決如主文。
中    華    民    國    97    年    9     月    30    日
                  民事第三法庭  審判長法  官  陳照德
                                      法  官  朱  樑
                                      法  官  李平勳
以上正本係照原本作成。
不得上訴。
                                      書記官  茆亞民
中    華    民    國    97    年    10   月     2    日
                                                     Ａ


司法院資訊處製作；財團法人民間司法改革基金會備份。
